【裁判字號】    98,重上,23
【裁判日期】    980818
【裁判案由】    損害賠償
【裁判全文】
臺灣高等法院臺中分院民事判決  98年度重上字第23號
上  訴  人  財團法人彰化縣私立大慶高級商工職業學校
法定代理人  丙○○
訴訟代理人  王昌鑫律師
被  上訴人  甲○○
訴訟代理人  郭林勇律師
複  代理人  王一翰律師
上列當事人間請求損害賠償事件，上訴人對於中華民國97年12月
31日臺灣彰化地方法院97年度重訴字第76號第一審判決提起上訴
，本院於98年8月4日言詞辯論終結，判決如下：
    主  文
原判決除確定部分外，關於駁回上訴人後項之訴部分及該部分假
執行之聲請，暨訴訟費用之裁判均廢棄。
被上訴人應給付上訴人新台幣參佰伍拾柒萬壹仟陸佰捌拾玖元，
及自民國九十五年六月二十一日起至清償日止，按週年利率百分
之五計算之利息。
上訴人其餘上訴駁回。
第一審訴訟費用新台幣肆拾玖萬肆仟貳佰肆拾元由被上訴人負擔
新台幣參萬貳仟貳佰壹拾參元、餘由上訴人負擔。
第二審訴訟費用新台幣壹拾陸萬參仟貳佰元由被上訴人負擔新台
幣伍萬貳仟玖佰玖拾壹元、餘由上訴人負擔。
本判決第二項於上訴人以新台幣壹佰貳拾萬元為被上訴人供擔保
後，得假執行；但被上訴人如以新台幣參佰伍拾柒萬壹仟陸佰捌
拾玖元為上訴人預供擔保，得免為假執行。
上訴人其餘假執行之聲請駁回。
    事實及理由
一、上訴人起訴主張：
  (一)被告甲○○自民國79年間起至88年間為止，擔任財團法人彰
    化縣私立大慶高級商工職業學校（以下簡稱大慶商工學校）
    之董事長，與大慶商工學校曾有委任關係。詎甲○○竟於87
    年10月21日將大慶商工學校之定期存單向銀行質借新台幣（
    下同）2880萬元後，進而全數交付訴外人乙○○。甲○○又
    於87年10月、11月間將大慶商工學校土地（信託登記在訴外
    人陳黃登美、劉美樊等人名義下）向銀行抵押借款2600萬元
    後，進而全數交付乙○○，以圖其董事長職位穩固。甲○○
    所為，業經判決有罪確定。
  (二)甲○○將大慶商工學校所有坐落於彰化縣員林鎮○○○段30
    7、322、327地號 3筆土地（即重測前崙雅段226、241、246
    地號，以下簡稱系爭土地），私自設定抵押權，其中新崙雅
    段307、327地號土地貸得1500萬元，而系爭新崙雅段 322地
    號土地則貸得1100萬元，其取得2600萬元借款後隨即侵占入
    己，應負不當得利返還義務。茲再詳述其始末如下：
    1.大慶商工學校於77年 1月12日向訴外人陳沈碧玉購買坐落
      彰化縣員林鎮○○○段59、59之1、59之2、59之4、59之5
      地號土地。其中59、59之1、59之5地號土地，嗣經重測後
      新地號為崙雅段 226、241、246地號，其後再次重測新地
      號為新崙雅段 307、322、327地號。當時因受土地登記規
      則限制，大慶商工學校於80年12月間，將系爭新崙雅段30
      7、327地號土地登記在前董事張向善之妻劉美樊名下，並
      將系爭新崙雅段 322地號土地登記在甲○○之妻陳黃登美
      名下。
    2.甲○○與前董事張向善竟意圖為自己不法所有，於87年間
      ，共同基於業務侵占、背信之犯意，將實際上為大慶商工
      學校所有之系爭土地向彰化縣員林信用合作社（以下簡稱
      員林信合社，已改制為陽信商業銀行）抵押借款2600萬元
      ，並將該金額侵占入己。嗣經臺灣彰化地方法院檢察署檢
      察官於92年11月28日以90年度偵字第6801號不起訴處分書
      以甲○○犯罪曾經判決確定為由，為不起訴處分（前案：
      本院89年易字第1784號判決依業務侵占罪判處有期徒刑 1
      年10月，緩刑 5年，嗣經上訴，經臺灣高等法院臺中分院
      以92年度上易字1133號判決駁回上訴確定）。而前董事張
      向善則經本院以92年度易字第1416號判決，依背信罪判處
      有期徒刑 8月，上訴後，經臺灣高等法院臺中分院以93年
      度上易字第539號判決判處有期徒刑5月確定在案。
    3.從而，甲○○確有侵占系爭2600萬元之事實。
  (三)大慶商工學校董事長丙○○曾於88年 9月14日與甲○○等人
    簽訂立董事讓與契約書（以下簡稱系爭讓與契約），並於第
    3項約定系爭新崙雅段307、322地號（重測前崙雅段226、24
    1 地號）土地，應移轉登記與乙方（丙○○）或乙方指定之
    人，且上開農地，原在員林信合社抵押貸款2600萬元，乙方
    應於移轉登記之日起 1個月內清償。然系爭讓與契約既為丙
    ○○個人所簽訂，基於債之相對性，系爭讓與契約僅對丙○
    ○個人具有拘束力。且按第三人與債務人訂立契約承擔其債
    務者，非經債權人承認，對於債權人不生效力。故上開約定
    對於債權人員林信合社而言，除非得其承認，否則不生債務
    移轉之效力。甲○○辯稱丙○○自88年10月起擔任大慶商工
    學校董事長後，仍依據系爭讓與契約，陸續履行，是大慶商
    工學校已承認，顯屬無據。況且，系爭讓與契約於88年 9月
    14日所簽訂，而丙○○乃於88年10月始接任大慶商工學校之
    董事長，益徵丙○○係以個人名義訂立系爭讓與契約，而非
    代理大慶商工學校為之，對於大慶商工學校自不生效力。
  (四)甲○○雖稱原登記在前董事張向善之妻劉美樊名義下土地，
    已移轉登記予大慶商工學校之董事蕭博修，作為大慶商工學
    校之停車場使用，是大慶商工學校業已承認系爭讓與契約云
    云，顯有誤會，大慶商工學校絕未承認。蓋前開土地本即是
    大慶商工學校實質所有之校產，大慶商工學校自77年 1月12
    日購買後，均由大慶商工學校管理使用，僅當初借用劉美樊
    名義登記而已。既然張向善已非大慶商工學校之董事，該土
    地自須移轉登記為其他登記名義人所有，方符合所有權歸屬
    現狀。更何況張向善因與甲○○共同私自將校產抵押借款，
    而被判處背信罪刑確定，大慶商工學校為求慎重，自須改換
    登記名義人。此由系爭讓與契約未約定之新崙雅段 327地號
    土地，亦於同日移轉登記在其他登記名義人名下，即可明瞭
    。
  (五)縱認大慶商工學校應受系爭讓與契約第 3項所拘束，然依該
    項約定，甲○○應將新崙雅段322地號（重測前崙雅段241地
    號；登記名義人為陳黃登美）土地移轉登記予乙方或乙方指
    定之人所有，而由乙方清償其上抵押貸款。然新崙雅段 322
    地號土地因甲○○無力清償，嗣經本院民事執行處95年執字
    第1567號強制執行事件實施拍賣，已由訴外人陳啟能以 357
    萬1689元拍定，並取得所有權在案。則甲○○已不能履行前
    開約定，應將前開土地移轉登記予乙方所有之義務。按債務
    人無為一部清償之權利，民法第318條第1項前段定有明文。
    系爭讓與契約有關系爭新崙雅段 322地號土地部分，既已無
    從履行，基於對待給付同時履行之關係，系爭2600萬元仍應
    由甲○○負責。
  (六)大慶商工學校原希望甲○○離職時依法移交清楚，卻遲不配
    合。從上述刑事案件，可知甲○○掏空情節嚴重，使後繼者
    經營困難，迄今稍得喘息。大慶商工學校提起本件訴訟，迫
    於無奈。
  (七)依據丙○○個人說法，甲○○所提系爭讓與契約，並非完整
    文件，因甲○○刻意隱匿對其較不利之第2項第1款附表明細
    。其中附帶約定要求甲○○應依私立學校法第15條規定完成
    交接，丙○○始願意履約。焉知甲○○不僅未交接，甚至嗣
    後發現其所質借款項均未用於大慶商工學校，則無法履行該
    契約。況且，系爭與契約存於甲○○與丙○○之間，大慶商
    工學校毋須受其拘束。尤以該契約未達付款條件，何來權利
    濫用呢？
  (八)大慶商工學校於88年 9月17日改選第10屆董事，並於88年10
    月20日向教育部申請核備。
  (九)經調閱相關刑事卷宗後得知，起訴事實記載陸續清償，並非
    全部清償，且刑事卷宗亦無任何甲○○清償之證明。至於銀
    行收據只能證明已清償，但無法證明甲○○所為清償。實際
    上，大慶商工學校經教育部一再催促，始由大慶商工學校籌
    款先行清償，絕非甲○○清償。
  (十)以劉美樊名下土地貸款債務尚未清償，僅變更債務人為蕭博
    修名義，蕭博修迄今未清償，現仍由大慶商工學校繳息中，
    足見未有債務承擔。實際上，以陳黃登美及劉美樊名下土地
    貸款債務，均由大慶商工學校繳息，即可知悉未由第三人承
    擔債務。
  (十一)大慶商工學校不僅未與蕭博修、丙○○ 2人訂立任何債務承
    擔契約，亦非系爭讓與契約之當事人，何來債務承擔？退步
    言之，若確有債務承擔，但始終未經大慶商工學校承認，大
    慶商工學校不受其拘束。
  (十二)陳黃登美名下崙雅段 241地號土地業經法院拍賣，由訴外人
    拍定買受，另筆崙雅段 245地號土地亦由訴外人拍定買受。
    尤以陳黃登美名下崙雅段 241地號土地先前經檢察官禁止處
    分在案，系爭讓與契約根本無法履行。
  (十三)甲○○原為董事長，嗣於88年10月間卸任，則其取得大慶商
    工學校之文件，實屬平常。是以，甲○○於刑事程序所提存
    款證明及傳票均記載88年10月11日，不能作為甲○○清償之
    依據。況且，刑事庭未向大慶商工學校新董事會查證，故不
    能輕信。
  (十四)大慶商工學校與其董事長分屬不同人格，不能將之混作一談
    。是以，董事長個人行為不能視同大慶商工學校行為。實際
    上，因丙○○與甲○○尚有糾紛，故不願履行，亦不能因此
    歸責於大慶商工學校。
  (十五)系爭2600萬元債務之債權人為銀行，大慶商工學校並非債權
    人，如何承認呢？大慶商工學校為保全校地，在丙○○與甲
    ○○尚有糾紛時，只好自行處理，但絕非承認。
  (十六)大慶商工學校因系爭2600萬元貸款已支付利息1060萬5574元
    ，並攤還本金 347萬8194元，合計支付本息1408萬3768元。
    依本院93年執字第1312號執行事件所附估價報告書，系爭崙
    雅段241、245等 2筆地號土地價值1211萬4000元，嗣於95年
    間竟以 703萬9689元賤價拍賣，但仍應以土地原價值計算大
    慶商工學校損失。是以，大慶商工學校因甲○○行為至少損
    失5499萬7788元。此外，系爭2600萬元債務中尚有1500萬未
    清償，但大慶商工學校仍暫以原請求金額求償。
  (十七)刑事判決固為公文書，但民事庭得自行認定事實，不受其拘
    束。
  (十八)蕭博修固取得系爭崙雅段 226、246等2筆地號土地，但並未
    清償。此純屬個人行為，故與大慶商工學校無涉。況且，蕭
    博修並非大慶商工學校指定之受讓人，實乃蕭博修與甲○○
    之約定，故何來承認呢？
  (十九)爰依侵權行為損害賠償、不當得利及委任等法律關係，請求
    甲○○應給付大慶商工學校5480萬元，及自92年8月4日起至
    清償日止，按年息百分之5計算之利息（即起訴前5年法定遲
    延利息），並陳明願供擔保，請准宣告假執行等語。
    原審法院審理後，駁回大慶商工學校之請求。大慶商工學校
    僅對系爭322地號土地（重測前崙雅段241地號）設定抵押並
    遭拍賣部分不服，提起上訴，聲明求為判決：(1)原判決關於
    駁回上訴人後開第二項之訴部分，及該部分訴訟費用之裁判
    均廢棄。(2)被上訴人應給付上訴人1100萬元，及自92年8月4
    日起至清償日止，按年息百分之 5計算之利息。(3)願供擔保
    ，請准宣告假執行。(4)訴訟費用（除確定部分外）由被上訴
    人負擔。（原審判決駁回上訴人其餘之訴部分未據聲明不服
    ，已告確定）。
二、上訴意旨略以：
  (1)大慶商工學校之法定代理人丙○○固曾於88年 9月14日，與
    甲○○等人訂立董事讓與契約書，於第 3款約定：「原屬校
    產而借用甲方甲○○之妻陳黃登美，及張向善之妻劉美樊二
    人登記為所有權人之坐落彰化縣員林鎮○○段第 241（重測
    後為新崙雅段第322地號）、226地號（重測後為新崙雅段第
    307 地號）農地，應移轉登記與乙方（丙○○）或乙方指定
    之人，其稅費含原增值稅罰鍰 574萬元，均由乙方負擔。又
    上開農地，原在員林信用合作社（後改制為陽信商業銀行）
    抵押貸款2600萬元，乙方應於移轉登記完成之日起一個月內
    清償」。姑先不論丙○○先生當時係遭甲○○詐欺，致誤認
    為上開借貸款項係用於學校校務使用，丙○○先生始為上開
    承諾，已有意思表示不自由情事。然按第三人與債務人訂立
    契約承擔其債務者，非經債權人承認，對於債權人不生效力
    ，民法第 301條定有明文。上開第三款債務承擔之約定內容
    ，係甲○○移轉登記上開土地後一個月內，丙○○個人應清
    償上開土地之「抵押貸款」2600萬元，足認約定清償之對象
    （即所謂債務承擔關係之債權人）應為抵押權人員林信用合
    作社，且讓與契約既為丙○○個人與甲○○所簽訂（該董事
    讓與契約書其上僅簽署丙○○名義之署押，並未有蕭博修之
    簽名，原審誤認為承擔人為丙○○、蕭博修二人，顯與客觀
    事實不符），自與大慶商工學校毫無關聯。且系爭讓與契約
    書之雙方，從未定期催告債權人員林信用合作社確答是否承
    認，對債權人員林信用合作社而言，自不生債務移轉之效力
    ，原審誤認為甲○○依此免責債務承擔契約，即有免責事由
    存在，認定事實顯有錯誤。
  (2)況且，大慶商工學校係以甲○○掏空校產（即私自以校地借
    款，而款項未入學校）為由，根據民法第179條前段、第184
    條第 1項、第542條、第544條規定之不當得利、侵權行為、
    委任法律關係為訴訟標的，向甲○○請求損害賠償。謹就甲
    ○○私自將校產抵押借款之過程詳述如下：大慶商工學校（
    90年8月1日前校名為曉陽商工職業學校，下稱曉陽商工）於
    77年 1月12日，向訴外人陳沈碧玉購買坐落於彰化縣員林鎮
    ○○○段第59、59之1、59之2、59之4、59之5地號土地。其
    中第59、59之1、59之5地號土地，嗣經土地重測變更地號為
    崙雅段第 226、241、246地號，後再經土地重測變更地號為
    新崙雅段第 307、322、327地號。因受土地登記規則限制，
    大慶商工學校於80年12月間，將上開新崙雅段第307、327地
    號登記為訴外人劉美樊所有；而上開新崙雅段第 322號地號
    則登記為甲○○（曉陽商工前董事長）之妻陳黃登美所有。
    然甲○○與前董事張向善竟於87年間，共同基於業務侵占、
    背信之犯意，將實際上為大慶商工學校所有之系爭三筆土地
    向員林信用合作社（現改制為陽信商業銀行）抵押借款2600
    萬元，並將該金額侵占入己，經判處罪刑確定在案，足見甲
    ○○確有侵占2600萬元之事實。然大慶商工學校對甲○○在
    法律上之損害賠償請求權，從未有隻字片語見諸於上開董事
    讓與契約書，原審竟不顧所有契約法上之文意解釋原則，憑
    空想像：「丙○○先生承諾願意承擔甲○○根據民法第 179
    條前段、第184條第1項、第542條、第544條規定，對於大慶
    商工學校依不當得利、侵權行為、委任法律關係所生之損害
    賠償責任」等事實上不存在之契約文字，更進而憑空認定大
    慶商工學校已承認此項免責債務承擔契約，實有認定事實不
    憑證據之顯然違法，原判決所謂：「始與事實較為相符」云
    云，無非係天馬行空之臆測之詞，殊難令人甘服。
  (3)又本件訴訟乃經97年 7月18日大慶商工學校之董事臨時會議
    決議要求提起，且教育部亦來函要求大慶商工學校積極將系
    爭新崙雅段第 307、327、322、325、326地號土地，辦理變
    更為學校用地，此有教育部中部辦公室95年10月11日、96年
     1月11日、同月24日教中(三)字第0950519103、0960500634、
    0960502088號函、大慶商工學校96年 1月18日函可證；甚至
    教育部更在98年 2月27日再次寄發教中(三)字第0980557417號
    函，強烈要求大慶商工學校提出系爭新崙雅段第322、326地
    號土地遭拍賣後之解決之道，確保校產安全，並追究相關人
    員責任，同時要求提出本件訴訟之相關資料。若然大慶商工
    學校不向甲○○追討其擅自抵押校產，所得之1100萬元借款
    ，反有違法之虞。以上情事，足認大慶商工學校從無承認原
    審所謂「免責之債務承擔」之事實存在。原審僅憑新崙雅段
    第307、327地號土地於89年 6月22日移轉登記予蕭博修之事
    實，及讓與契約中第 4款已履行之事實，認定大慶商工學校
    已承認此項免責債務承擔契約，顯與卷內顯著之證據不相適
    合，顯有違誤。
  (4)另查，就債務承擔之效力而言，必須原債務人與承擔人已有
    現實上之債務承擔，承擔人始負債務承擔之義務，若原債務
    人與承擔人間僅有「將來負此承擔義務之約定」，如甲以10
    萬元出賣其營業連同商號與乙，而約定營業交付及價金之交
    付應於7月1日行之，買受人以買受價金之計算，承擔甲對於
    丙之債務 6萬元，則此時買受人現實尚未承擔債務，惟於營
    業交付時負有以買受價金之計算而為承擔之義務；如買賣未
    履行（其間出賣人以其營業出賣並交付與第三人）則縱經甲
    對於債權人丙為通知而得其承認，乙對於丙不負義務，蓋此
    時並未有現實之債務承擔也（學者史尚寬氏所著債法總論第
    711、712頁參照）。本件上開讓與契約第 3款既係約定：「
    原在員林信用合作社抵押貸款2600萬元，乙方應於移轉登記
    完成之日起一個月內清償」，即應屬「將來負此承擔義務之
    約定」，係必須待原債務人即甲○○現實上履行二筆土地之
    移轉登記義務後，承擔人始對於債權人（即員林信用合作社
    ）負承擔義務，然新崙雅段第322地號土地，自88年7月12日
    起，即遭彰化縣稅捐稽徵處員林分處禁止處分，復於同年10
    月 8日，再經台灣彰化地方法院檢察署禁止處分，後於89年
    12月15日，復經萬泰商業銀行實施假扣押執行在案。其後更
    因甲○○無力清償其上之抵押債務，而經台灣彰化地方法院
    實施拍賣，由訴外人陳啟能以 357萬1689元拍定，並取得所
    有權在案。因而自簽訂系爭讓與契約之時起（88年 9月14日
    ），甲○○自始即無從履行新崙雅段第 322地號土地之移轉
    登記義務。原審認定上開讓與契約第三款之內容無法履行，
    乃原債務承擔契約成立後及債權人承認後所發生，仍無礙於
    原債務承擔契約之效力云云，亦顯有違誤。甲○○竟又於上
    訴審中辯稱：「丙○○清償債務之義務並非移轉登記後方發
    生，而係於董事讓與契約書成立後便已發生，以移轉登記完
    成後一個月為最後期限」云云，恆與董事讓與契約書第 3款
    之性質為「將來負此承擔義務之約定」不符，要屬無稽。揆
    諸上旨，甲○○現實上既無法履行新崙雅段第 322地號土地
    之移轉登記義務，則縱使該債務承擔之約定經債權人之承認
    （事實上亦從未有之），承擔人丙○○亦無義務清償上開土
    地上之抵押借款1100萬元，至為明確。
  (5)再者，甲○○辯稱：「系爭土地於88年 7月12日起，即遭彰
    化縣稅徵稽徵處員林分處禁止處分，然此係因大慶商工學校
    欠稅之緣故，並非甲○○及其配偶陳黃登美之私人債務所致
    」、「若丙○○於訂約後便指定系爭土地之移轉登記名義人
    ，並依約給付款項，甲○○便能依照契約移轉登記系爭土地
    ，便無日後系爭土地被拍賣之事」云云，顯均非事實。前者
    ，由土地登記簿、土地登記謄本觀之，即可明瞭前開文件上
    「其他登記事項」欄內，納稅義務人名義均記載為「陳黃登
    美」，從無出現納稅義務人為大慶商工學校之文字；後者，
    從蕭博修與陳黃登美簽訂之不動產買賣契約書即可知悉，大
    慶商工學校在簽訂董事讓與契約書（88年 9月14日）後不久
    ，即已指定將系爭土地移轉登記與蕭博修所有，而在88年10
    月 1日，由蕭博修與陳黃登美簽訂不動產買賣契約書。是甲
    ○○上開所辯，無異顛倒事實，企圖混淆法院之舉。甲○○
    一再狡言，甚至在答辯狀(二)與審理中辯稱：「甲○○後將抵
    押校產所得的錢拿給乙○○，並非不當得利」云云，顯然無
    稽，毫無可取。
  (6)按無法律上之原因而受利益，致他人受損害者，應返還其利
    益。受任人因處理委任事務有過失，或因逾越權限之行為所
    生之損害，對於委任人應負賠償之責。受任人為自己之利益
    ，使用應交付於委任人之金錢或使用應為委任人利益而使用
    之金錢者，應自使用之日起，支付利息。如有損害，並應賠
    償，民法第 179條前段、第544條、第542條分別定有明文。
    利息、紅利、租金、贍養費、退職金及其他1年或不及1年之
    定期給付債權，其各期給付請求權，因 5年間不行使而消滅
    ，民法第 126條定有明文。甲○○私自將校產抵押借款，掏
    空學校，自係無法律上之原因而受利益，致大慶商工學校受
    損害，其當時身為大慶商工學校董事長，違背董事忠實義務
    ，掏空校產，致學校受損，亦至為明確，自應賠償學校所受
    損害，從而大慶商工學校依民法第179條前段、第544條、第
    542 條規定，請求甲○○賠償1100萬元，及自起訴狀繕本送
    達之日起回溯5年計算之利息，於法自屬有據。
三、被上訴人辯稱：
  (一)系爭2880萬元債務業經清償完畢，此情有台灣彰化地方法院
    89年度易字第1784號刑事判決，及附於台灣彰化地方法院88
    年自字第97號刑事案件卷宗內存款證明乙紙與轉帳收入傳票
    2 紙可證。大慶商工學校顯然利用甲○○年事已高，智力衰
    退，有訴訟詐欺嫌疑。
  (二)系爭2600萬元債務，丙○○本同意由其清償，此由本院93年
    度上易字第1480號刑事判決記載：「（問：契約書第 3項所
    記載：原來向員林信用合作社2600萬元就要由你清償？）證
    人丙○○答：當時是有說要我清償，但‧‧‧所以我以為學
    校借的才認為是我要承受）」，惟其事後卻以種種理由反悔
    而未全部履行。退而言之，縱若丙○○認為其有意思表示錯
    誤（假設語氣），但迄今業已罹於 1年之撤銷權行使之除斥
    期間。
  (三)大慶商工學校提起本件訴訟，屬於權利濫用。因丙○○與甲
    ○○等人於88年 9月14日簽訂系爭讓與契約，約定甲○○等
    人願將大慶商工學校董事權讓與丙○○等人，且丙○○等人
    應交付甲○○及訴外人陳于焄補償金額4800萬元，但迄今分
    文未給。丙○○既已取得大慶商工學校之董事權，不僅未依
    約給付4800萬元，卻以大慶商工學校名義提起本件訴訟，顯
    係權利濫用，有違誠信原則，應無理由。再者，前開刑事判
    決所稱侵占款項5480萬元，實際上均由丙○○所領取。再加
    上丙○○於簽訂系爭讓與契約前明知此款項之來源，理應退
    還大慶商工學校方是。
  (四)大慶商工學校主張侵權行為損害賠償請求權已罹於 2年消滅
    時效，爰提出時效抗辯。況且，甲○○未因此而受有利益，
    真正受有利益者厥為丙○○，則大慶商工學校主張甲○○應
    返還不當得利，亦屬無據。另外，前開刑事判決所稱侵占乙
    事，並非基於委任關係所為，大慶商工學校主張有關民法第
    544條等委任關係請求權，應無理由。
  (五)陳黃登美名下系爭新崙雅307、327地號（重測前崙雅段 226
    、246地號）2筆地號土地及抵押債務，已依據系爭讓與契約
    意旨移轉予蕭博修。再加上本院93年度上易字第 539號判決
    亦記載：「‧‧‧事後上開以劉美樊名義之土地貸得之款項
    亦已清償」，即其中1500萬元部分也以清償。故大慶商工學
    校此部份請求亦無理由。丙○○也已經依據系爭董事讓與契
    約書之約定，於其擔任大慶商工學校董事長期間，陸續履行
    部分契約內容，足證大慶商工學校已承認系爭讓與契約無疑
    。
  (六)系爭讓與契約具有免責債務承擔之效力，即甲○○負欠大慶
    商工學校之債務，應由丙○○與蕭博修共同承擔。退步言之
    ，丙○○於移轉董事權利後，旋即接任大慶商工學校董事長
    職位，並於擔任董事長期間陸續履行系爭讓與契約所載部分
    內容，應認大慶商工學校已承認此債務承擔契約。
  (七)依據系爭讓與契約第 4項約定：「四曉陽商工原以定存單向
    員林鎮信用合作社質押借款2880萬元，乙方（即丙○○、蕭
    博修)應於第10屆董事選出之日起7日內籌措金額會同甲方甲
    ○○前往清償‧‧‧」由此可知，系爭2800萬元應由丙○○
    負責清償。
  (八)大慶商工學校主張系爭2800萬元債務由大慶商工學校籌款先
    行清償乙節，顯與前開刑事判決內容及事證資料不符，此部
    分應由大慶商工學校舉證以實其說。況且，果由大慶商工學
    校自行籌款，以履行丙○○擔負系爭讓與契約第 4項之義務
    ，恐於法不合，亦無礙於被告已經清償之事實。
  (九)大慶商工學校第10屆董事於88年 9月17日改選，同年10月20
    日向教育部申請核備。是以，丙○○自88年底起取得大慶商
    工學校之經營權，繼續履行系爭讓與契約第 3項約定：「關
    於原屬校產而登記於張向善之妻劉美樊座落員林鎮○○段22
    6 農地應移轉登記與乙方（指丙○○及蕭博修）或乙方指定
    之人」之義務，且前開土地業早於89年 6月22日移轉登記予
    蕭博修。是以，大慶商工學校此部份請求亦無理由。
  (十)綜上所述，大慶商工學校請求均無理由，爰請求駁回大慶商
    工學校之訴及其假執行之聲請，並陳明如受不利之判決，願
    供擔保請准免為假執行等語。
    於本院補充辯稱：
  (1)甲○○與大慶商工學校現任董事長丙○○，係於88年 9月14
    日，訂立「董事讓與契約書」，當時之私立學校法第23條規
    定：「董事每屆任期為 3年，連選得連任。創辦人為當然董
    事，不經選舉而連任。當然董事因辭職、死亡或依本法有關
    之規定解職或解聘時，喪失其當然董事資格，其所遺董事名
    額，由董事會補選之。」第24條則規定：「董事會應在當屆
    董事任期屆滿 2個月前開會選舉下屆董事，並將新董事名冊
    及其同意書報請主管教育行政機關核備後20日內，由原任董
    事長召開事會，推選新任董事長。原任董事長逾期不召集新
    董事會時，得由新董事三分之一以上報經主管教育行政機關
    許可自行召集之。新舊任董事長應於10日內交接完畢，報主
    管教育行政機關備查。」私立學校法施行細則第14條規定：
    「現任董事均得為下屆董事之候選人，董事會應加推董事會
    組織章程所定董事名額五分之一以上之適當人士為候選人。
    董事每屆任期之起算年月，以主管教育行政機關核准生效之
    日為準。主管教育行政機關並應將核准文件之副本抄送學校
    。」直言之，於88年時，私立學校下屆董事，係由當屆董事
    於任期屆滿前選出，且董事得連選連任，當屆董事並得為下
    屆董事之候選人，是故除非有當時私立學校法第19條規定之
    消極事由存在，當屆董事對下屆董事之名單，有完全之決定
    權，且一般而言，除非有重大變故，下屆董事大多由上屆董
    事繼續連任。
  (2)大慶商工學校所主張之金額1100萬元，係以彰化縣員林鎮○
    ○○段322地號（重測前241地號）土地抵押所貸得之款項計
    算，然該筆債務，大慶商工學校之法定代理人「丙○○」已
    同意由其清償。此可見諸於臺灣高等法院臺中分院93年度上
    易字第1480號刑事判決記載：「（問：契約書第 3項所記載
    ：原來向員林信用合作社2600萬元就要由你清償？）證人丙
    ○○答：當時是有說要我清償，但…所以我以為學校借的才
    認為是我要承受）」儘管丙○○事後以諸多理由加以推卸，
    然依民法第88、90條之規定，丙○○已罹於撤銷錯誤意思表
    示之除斥期間。又系爭董事讓與契約書第3項、第4項規定，
    性質該當於免責之債務承擔契約，其承擔人為丙○○、蕭博
    修 2人，如經大慶商工學校承認者，甲○○依法自當即可免
    責。大慶商工學校所主張者，無非係以本件債務之債權人為
    員林信用合作社及系爭土地並未移轉故不成立債務承擔云云
    ，然此1100萬元之債務，若大慶商工學校並非債權人，大慶
    商工學校又何來之請求權基礎向甲○○請求？員林信用合作
    社與大慶商工學校係基於不同之法律關係向甲○○主張，而
    甲○○主張債務承擔於本件中係指對於大慶商工學校之部份
    ，特此陳明。又董事讓與契約書第 3項末段規定：「乙方應
    於移轉登記完成之日起壹個月清償。」從文意觀之，應是指
    乙方（即丙○○）最遲應於移轉登記完成之日起一個月內清
    償債務，換言之，丙○○清償債務之義務並非於移轉登記後
    方發生，而係於董事讓與契約書成立後便已發生，以移轉登
    記完成後一個月為最後期限。是故原審認定：「系爭新崙雅
    段322地號土地於95年6月13日由訴外人陳啟能經法院拍賣取
    得所有權，致系爭讓與契約第4項（按應為第3項之誤）部分
    內容無法履行。惟此乃原債務承擔契約成立後及債權人承認
    後所發生，仍無礙於原債務承擔契約之效力」等語，認事用
    法並無違誤。曉陽商工（大慶商工學校前身）第九屆董事長
    為甲○○，董事名單為：「陳于焄、丙○○、蕭博修、蕭張
    玉沙、詹達權、張慶輝、張福瑞、吳伸雄、蕭麗玲、王永安
    、張向善、黃錦惠、游一郎、曹寶仁。」其中讓與契約所載
    甲方即甲○○、陳于焄、王永安、張向善、張慶輝、張福瑞
    、吳伸雄等7席第9屆董事，全部未獲連任，甲方顯已實踐讓
    與契約第1條之約定，而丙○○、蕭博修二人於88年9月17日
    獲選大慶商工學校第10屆董事或董事長，並自88年 9月30日
    起開始行使董事或董事長職權，簡言之，大慶商工學校自然
    知悉丙○○、蕭博修擔任該校董事，而其對於丙○○、蕭博
    修等人，擔任學校董事毫無異議，又新崙雅段307、327地號
    土地，亦移轉登記於蕭博修名下，丙○○身為大慶商工學校
    董事長、蕭博修則為學校董事，對此安排亦無異議，系爭契
    約條款已一一實現。系爭契約中，乙方承擔員林信用合作社
    之2600萬元債務（包括本件上訴之1100萬），與契約其他部
    分，不可能分離而存在，而大慶商工學校既知此事而無任何
    動作，無疑已是承認此契約之存在。
  (3)大慶商工學校雖謂，之所以不能過戶係因甲○○私人因素，
    使系爭土地先後遭「禁止處分」云云，然查新崙雅段 307、
    322、327地號3筆土地（即重測前崙雅段226、241、246地號
    ）名義上雖分別登記於訴外人劉美樊及甲○○配偶陳黃登美
    所有，然實質上係由大慶商工學校作為學校停車場使用，此
    有原審判決書兩造不爭執事項第13點可證。88年時因上述土
    地為農業用地，轉供停車場使用，遭彰化縣稅捐稽徵處加以
    罰緩，劉美樊及陳黃登美均對此表示不服，提起訴願，於提
    起行政救濟期間，彰化縣稅捐稽徵處於88年7月9日聲請當時
    241 地號土地之禁止處分，查此段過程，係因系爭土地供作
    大慶商工學校停車場之用，並非陳黃登美之個人因素。另92
    1 大地震期間，甲○○時為群旺建設公司董事長，當時台中
    地方法院檢察署聲請將所有災區建商及其配偶、直系親屬之
    財產禁止處分，故陳黃登美之所有財產方於88年10月 8日經
    台灣台中地方法院檢察署聲請暫緩辦理異動或處分，此為國
    家基於當時重大災變所為權宜措施，甲○○亦未因此遭地檢
    署起訴更遑論遭法院審判，顯見此非陳黃登美個人之責任。
    至89年5月19日、11月4日，前揭禁止處分原因消失，先後塗
    銷禁止處分登記，甲○○便積極通知丙○○等人辦理系爭土
    地過戶之事，然丙○○卻遲不辦理相關手續，導致系爭土地
    日後被陳黃登美之其他債權人為假扣押聲請，進而拍賣。對
    甲○○而言，其早已將其配偶陳黃登美之印鑑交予丙○○，
    俾利其辦理過戶登記，蓋如甲○○於答辯二狀所言，系爭土
    地繼續登記於陳黃登美名下，對甲○○及其配偶陳黃登美而
    言，並無任何益處，反有損害，然丙○○於89年11月 4日之
    後，於系爭土地上無任何限制之情況下，遲不辦理移轉登記
    ，導致日後土地再被查封、拍賣，其責任應係可歸責於丙○
    ○而非甲○○。
  (4)丙○○、蕭博修需承擔2600萬元債務，係自契約訂立時便成
    立，而非自系爭土地移轉後方有此項義務。退萬步言之，即
    便甲○○需先移轉登記系爭土地，丙○○、蕭博修方有承擔
    債務之義務，然本件「董事讓與契約書」第 3項明訂系爭土
    地應移轉登記與丙○○或丙○○指定之人。惟甲○○雖積極
    配合辦理土地移轉手續，丙○○卻遲不辦理相關手續，亦不
    給付董事席次讓與之價金。悉言之，若丙○○於訂約後便指
    定系爭土地之移轉登記名義人，並依約給付款項，完成土地
    移轉登記，便無日後系爭土地被拍賣之事。按民法第 101條
    第 1項規定：「因條件成就而受不利益之當事人，如以不正
    當行為阻其條件之成就者，視為條件已成就。」本件即便依
    大慶商工學校所述，需甲○○移轉登記系爭土地後，方生債
    務承擔之效果，然因丙○○刻意不配合辦理土地移轉過戶手
    續，致使系爭土地移轉登記此一條件無法成就，依前揭民法
    之規定，應視為提件已然成就，丙○○應承擔本件債務無疑
    。大慶商工學校雖於98年 3月25日庭呈不動產買賣契約書影
    本乙份，用以證明丙○○、蕭博修已指定移轉登記人蕭博修
    為登記名義人，並非未為指定移轉登記人云云。然甲○○自
    與丙○○、蕭博修訂立董事讓與契約書後，便全力協助辦理
    契約約定事項，包括系爭新崙雅段322地號（原崙雅段241地
    號）土地之移轉，並將甲○○配偶陳黃登美之印鑑證明交與
    丙○○，方便丙○○辦理土地過戶手續。今大慶商工學校提
    出之「不動產買賣契約書」，應係蓋用當初交與丙○○之陳
    黃登美印鑑證明所刻印之印鑑所製作，此可觀之該不動產買
    賣契約書上末頁「陳黃登美」之簽名，並非陳黃登美本人所
    親簽可證。換言之，該「不動產買賣契約書」完全由丙○○
    、蕭博修所一手製作，究係於契約書上所載之88年10月 1日
    所製，或本件訴訟提起後方加以製作，實不得而知。又從大
    慶商工學校提出之「不動產買賣契約書」反可得知，丙○○
    、蕭博修早已順利取得陳黃登美之印鑑證明得以辦理系爭不
    動產移轉登記，然丙○○、蕭博修卻遲遲不辦理過戶手續，
    又豈是甲○○之責任？蓋系爭土地繼續登記於陳黃登美名下
    ，對甲○○及其配偶陳黃登美而言，並無任何益處，反有損
    害，蓋系爭土地上已有抵押債權存在，隨時有被拍賣之危機
    ，而陳黃登美本身亦因此負有1100萬元之債務，是故，丙○
    ○、蕭博修等人早日承擔對員林信用合作社之債務，及早日
    將土地過戶，為甲○○及其配偶陳黃登美求之不得之事，故
    系爭土地於解除禁止處分後，甲○○確實一再催促丙○○、
    蕭博修早日將土地加以過戶，甚至連印鑑證明都交對方，可
    見心中之急切，然丙○○於89年11月 4日之後，於系爭土地
    上無任何限制之情況下，遲不辦理移轉登記，導致日後土地
    再被查封、拍賣，其責任應係可歸責於丙○○而非甲○○。
  (5)姑且不論侵權行為是否成立，甲○○人於原審便已提出，本
    件已罹於侵權行為之時效規定。就不當得利言之，系爭土地
    被拍賣後，目前係訴外人陳黃登美積欠陽信銀行（原員林信
    用合作社）欠款，則大慶商工學校據以請求甲○○1100萬元
    之不當得利之基礎何在？其間之因果關係如何建立？令人完
    全無法理解。又系爭新崙雅段第 322號土地之所以需抵押借
    款，係因87年間，甲○○於任曉陽商工第九屆董事會董事長
    時，因董事丙○○與其他董事理念不合，曾要求出售董事席
    位四席半，經扣除丙○○外之全體董事同意後，委由董事乙
    ○○出面與之協商，協商結果，決定先由乙○○簽發支票將
    丙○○所控有之董事席次買下，再另覓接手之董事，然因未
    能順利覓得接替人選，乙○○所簽發支票即將跳票，董事會
    方決議以信託於陳黃登美、劉美樊名下之土地向員林信用合
    作社借款，以支付乙○○支付之發票。詎料丙○○於收受價
    款後，不但未讓出董事席次，反又要求購買其他董事之席次
    ，此可觀丙○○於台灣高等法院台中分院刑事庭作證之證詞
    可知，丙○○自承透過乙○○以7200萬元之代價賣出其可掌
    控之董事席次四席半，但其後又將其他席次買下，惟已賣出
    之四席半董事席次未再買回。從前述過程可知，丙○○自乙
    ○○處取得7200萬元，卻未放棄董事席位，於此過程中，丙
    ○○方有不當得利之可能，而甲○○於此過程中，不但未取
    得任何利益，其配偶陳黃登美更因此向員林信用合作社借款
    1100萬元，至今仍未全數清償，債務由陳黃登美承擔，根本
    未因此過程享有任何形式之利益？悉言之，系爭土地貸款所
    得之款項，係經由乙○○支付與丙○○，甲○○於此過程中
    並無任何利益可言，又何來「無法律上原因受利益」？甲○
    ○係基於董事會決議要求陳黃登美辦理系爭土地之抵押借款
    ，而其後所得款項係交付與丙○○，此一事實上經過，並非
    「無法律上原因受有利益」，且其利益從未歸屬於甲○○。
    退步言之，即便甲○○於處理此一事件確有疏失，亦僅有違
    背委任契約之債務不履行情形之可能，而非「不當得利」。
    再者，甲○○係基於董事會其他董事共同決議，先行購買董
    事會席次，再另行尋覓接替董事之人選，據甲○○之認知，
    係為曉陽商工之順利經營，化解董事會僵局，且又取得其他
    董事同意，並無違背委任契約之處。再退步言之，縱使甲○
    ○與其他董事此一行為造成曉陽商工損害，依民法第542、5
    44條之規定，受任人對其所造成之損害應負賠償之責，大慶
    商工學校之損害應為喪失新崙雅段第 322號土地，而非1100
    萬元，蓋甲○○之配偶陳黃登美方為向員林信用合作社借款
    之借款人，大慶商工學校則為提供土地供抵押之人，則大慶
    商工學校之最大損害，應為土地價值方是。另丙○○收受上
    述乙○○支付之款項後，仍不願退出董事會，反又要求購買
    其他董事席次，因而雙方再次簽訂88年 9月14日之「董事讓
    與契約書」，而丙○○於順利取得董事席次並擔任董事長至
    今，遲至今日丙○○仍未支付甲○○88年 9月14日之「董事
    讓與契約書」所約定之價金4800萬元，反以大慶商工學校法
    定代理人身份起訴向上訴人求償系爭金額，此部分亦是與誠
    信原則有違。
四、兩造不爭執事項：
  (一)甲○○自79年間起至88年底為止，擔任大慶商工學校之董事
    長。
  (二)大慶商工學校第 9屆董事為甲○○、陳于焄、丙○○、蕭博
    修、蕭張玉沙、詹達權、張慶輝、張福瑞、吳伸雄、蕭麗玲
    、王永安、張向善、黃錦惠、游一郎、曹寶仁。
  (三)大慶商工學校第10屆董事為丙○○、蕭博修、詹達權、曹寶
    仁、高永相、江素梅、江萬教、蕭博仁、林景裕。董事改選
    時間為88年 9月17日，同年10月20日向教育部申請核備。董
    事任期自88年9月30日起至91年9月29日止，以丙○○為董事
    長。
  (四)大慶商工學校第11屆董事為丙○○、詹達權、蕭博仁、江素
    梅、江萬教、林景裕、江玉桐、林君眉。董事任期自91年 9
    月30日起至94年9月29日止，以丙○○為董事長。
  (五)大慶商工學校第12屆董事為丙○○、詹達權、江萬教、林景
    裕、蕭博修、陳秋閔、張啟哲、賴美雀。董事任期自94年 9
    月30日起至97年9月29日止，以丙○○為董事長。
  (六)大慶商工學校第13屆董事為丙○○、詹達權、江萬教、林景
    裕、蕭博修、陳秋閔、蕭張玉妙、金紹文、黃俊勳。董事任
    期自97年9月30日起至101年 9月29日止，以丙○○為董事長
    。
  (七)系爭新崙雅段322地號（重測前崙雅段241地號）土地係大慶
    商工學校購買，而將上述崙雅段 241地號土地信託登記於甲
    ○○之妻陳黃登美（即陳黃登椈）名下。嗣經甲○○要求陳
    黃登美協同向員林信用合作社辦理貸款，貸得1100萬元。另
    經員林信合簽發支票 2紙交予甲○○，再轉入乙○○之支票
    存款帳戶，用以支付乙○○簽發予丙○○之支票票款。
  (八)系爭新崙雅段322地號土地於95年6月13日由訴外人陳啟能經
    法院拍賣取得所有權。
  (九)系爭新崙雅段 322地號土地供大慶商工學校作停車場使用。
五、兩造爭執事項：
    系爭讓與契約第3項、第4項約定，是否屬於免責之債務承擔
    契約？如屬肯定，大慶商工學校有無承認？
六、得心證之理由：
  (1)上訴人主張系爭 322地號土地屬大慶商工學校所有，於甲○
    ○擔任大慶商工學校董事長時，借用甲○○之妻陳黃登美名
    義登記為所有權人，並經甲○○持以向訴外人員林信用合作
    社抵押借款1100萬元，嗣經債權人聲請強制執行，由訴外人
    陳啟能以 357萬1689元拍定云云，為被上訴人甲○○所不爭
    執，且經本院依職權調取台灣彰化地方法院95年度執字第15
    67號執行卷核閱無訛，應堪信上訴人上開主張為真實。
  (2)丙○○固曾於88年 9月14日與甲○○等人訂立系爭董事讓與
    契約書，蕭博修僅係受讓人之一，並未參與簽訂系爭董事讓
    與契約書；而自79年間起至88年 9月29日止，大慶商工學校
    之董事長為甲○○、88年 9月30日之後始由丙○○擔任大慶
    商工學校之董事長，此為兩造所不爭執之事實。則系爭董事
    讓與契約於88年 9月14日訂立時，丙○○尚非大慶商工學校
    之董事長，如何能代表大慶商工學校，原審判決認定「蕭博
    修基於董事之身分，代表大慶商工學校處理抵押債務」、「
    是以，丙○○、蕭博修2人於88年9月14日簽訂系爭讓與契約
    後，依據系爭讓與契約第1項約定內容，旋於88年9月17日獲
    選原告學校第10屆董事或董事長；並自88年 9月30日起開始
    行使董事或董事長職權，接續履行或配合辦理系爭讓與契約
    第3項、第4項約定；再加上系爭讓與契約第3項、第4項約定
    ，分別涉及原告學校停車場使用及財務問題，性質上自屬於
    原告學校之事務。顯然丙○○、蕭博修 2人並非出於個人名
    義，而係本於董事長或董事之身分，代表原告學校處理此等
    事務無訛。」顯有未合。又系爭董事讓與契約書係由甲○○
    、陳于焄、王永安、張向善、張慶輝、張瑞福、吳伸雄與丙
    ○○所簽訂，當時大慶商工學校之董事長為甲○○、簽約後
    續任董事長者為丙○○，然而二人於簽約時，均非以大慶商
    工學校之代表人身份簽約，顯然系爭董事讓與契約書係前後
    任董事間之讓與契約。縱使丙○○有承擔甲○○之債務，亦
    與大慶商工學校無涉，自無所謂大慶商工學校已承認此項免
    責債務承擔可言。原審認大慶商工學校僅可對承擔人丙○○
    主張債權，原債務人甲○○既已免其債務，大慶商工學校即
    不得對甲○○請求清償債務，顯有未合。
  (3)再者大慶商工學校原借用陳黃登美名義登記為系爭 322號土
    地之所有權人，而向訴外人員林信用合作社抵押借款1100萬
    元之債務人為陳黃登美（原名陳黃登椈），此有抵押權設定
    契約書附於台灣彰化地方法院95年度執字第1567號執行卷足
    憑，而執行不足之金額，仍屬陳黃登美（原名陳黃登椈）與
    他債務人甲○○、張慶輝、劉美樊之債務，此有台灣彰化地
    方法院95年6月20日94執辰字第29931號債權憑證（債務人陳
    黃登美（原名陳黃登椈）誤載為「陳黃登美已改名陳黃登椈
    」）附於上開執行卷足證。是大慶商工學校並未因甲○○以
    陳黃登美名義，以系爭 322號土地向員林信用合作社抵押借
    款1100萬元而負擔任何債務。則大慶商工學校所受損害並非
    抵押借款之1100萬元，應係系爭 322號土地之價值；大慶商
    工學校主張受有1100萬元，尚無足採。而系爭 322地號土地
    既經台灣彰化地方法院公開拍賣，而於95年6月7日以 357萬
    1689元拍定予訴外人陳啟能（見上開執行卷不動產拍賣筆錄
    ），此價額自屬該土地之客觀價值。大慶商工學校自95年 6
    月21日台灣彰化地方法院發給拍定人陳啟能不動產權利移轉
    證書時，已受有損害，且其損害即係拍定價額 357萬1689元
    。按無法律上之原因而受利益，致他人受損害者，應返還其
    利益；又受領人於受領時，知無法律上之原因或其後知之者
    ，應將受領時所得之利益，或知無法律上之原因時所現存之
    利益，附加利息，一併償還；如有損害，並應賠償，民法第
    179條前段、第182條第2項分別定有明文。甲○○將系爭322
    號土地抵押借款，致遭拍賣，大慶商工學校因而喪失請求甲
    ○○之妻陳黃登美返還該土地之權利，甲○○自係無法律上
    之原因而受利益，致大慶商工學校受損害，自應將所得利益
    返還予大慶商工學校；而甲○○所得利益固係抵押借款1100
    萬元，但依上述說明，大慶商工學校所受損害為 357萬1689
    元，依不當得利之法理，甲○○所應返還者為 357萬1689元
    ，從而大慶商工學校依民法第 179條前段規定，請求甲○○
    返還357萬1689元，及自95年6月21日起至清償日止之法定利
    息，自有理由。又大慶商工學校係於95年 6月21日台灣彰化
    地方法院發給拍定人陳啟能不動產權利移轉證書時，始無法
    請求陳黃登美移轉系爭 322地號土地所有權，則大慶商工學
    校係於該時受有損害，大慶商工學校請求自起訴狀繕本送達
    之日（97年8月19日）起回溯5年計算之利息，在95年 6月21
    日之前部分，於法無據。
  (4)至於大慶商工學校另主張甲○○係其受任人，甲○○為自己
    之利益，使用應交付於委任人之金錢或使用應為委任人利益
    而使用之金錢者，應自使用之日起，支付利息。如有損害，
    並應賠償，而依民法第544條、第542條有所請求。但甲○○
    雖係大慶商工學校之受任人，但其受任處理之事並非金錢（
    1100萬元）而係 322地號土地，自無所謂「為自己之利益，
    使用應交付於委任人之金錢或使用應為委任人利益而使用之
    金錢」，即無「應自使用之日起，支付利息。」之問題。又
    受任人因處理委任事務有過失，或因逾越權限之行為所生之
    損害，對於委任人應負賠償之責，民法第 544條定有明文。
    甲○○因處理委任事務（系爭 322地號土地）逾越權限，持
    系爭土地向員林信用合作社抵押貸款，致遭拍賣，大慶商工
    學校因而無法請求回復系爭 322地號土地之所有權，受有損
    害，大慶商工學校自得依民法第 544條規定請求甲○○賠償
    損害357萬1689元。
  (5)綜上所述，上訴人本於不當得利之法律關係，請求被上訴人
    給付357萬1689元及自95年6月21日起至清償日止之法定利息
    ，為有理由，應予准許。逾此範圍所為請求，為無理由，應
    予駁回。又上訴人勝訴部分，兩造分別陳明願供擔保為准、
    免假執行之宣告，經核於法並無不合，爰分別酌定相當擔保
    金額准許之。至於上訴人敗訴部分，其假執行之聲請失所附
    麗，應併予駁回。原審就上開應准許部分，為上訴人敗訴之
    判決，並駁回其假執行之聲請，尚有未洽，上訴意旨求予廢
    棄改判，為有理由，爰由本院予以廢棄改判如主文第二項所
    示，並依聲請為附條件之准、免假執行之宣告。至於上訴人
    之請求不應准許部分，原判決為上訴人敗訴之判決，並駁回
    其假執行之聲請，經核於法並無不合，上訴意旨求予廢棄改
    判，為無理由，應駁回其上訴。
七、本件為判決之基礎已臻明確，兩造其餘之陳述及所提其他證
    據，經本院斟酌後，認為均於判決之結果無影響，爰不予逐
    一論述，併此敘明。
八、據上論結，本件上訴為一部有理由，一部無理由，依民事訴
    訟法第450條、第449條第1項、第79條、第463條、第 390條
    第2項、第392條，判決如主文。
中    華    民    國    98    年    8     月    18    日
              民事第三庭    審判長法  官  陳照德
                                  法  官  朱  樑
                                  法  官  李平勳
以上正本係照原本作成。
如對本判決上訴，須於收受判決送達後20日內向本院提出上訴書
狀，其未表明上訴理由者，應於提出上訴後20日內向本院提出上
訴理由書（須按他造人數附具繕本）。上訴時應提出委任律師為
訴訟代理人之委任狀。具有民事訴訟法第 466條之1第1項但書或
第 2項之情形為訴訟代理人者，另應附具律師及格證書及釋明委
任人與受任人有該條項所定關係之釋明文書影本。
                                  書記官  江丞晏
中    華    民    國    98    年    8     月    24    日


司法院資訊處製作；財團法人民間司法改革基金會備份。
